---
title: "Modelo_SARIMAX_Spotify"
author: "Julian Echeverry - MINE 009"
date: "2026-03-02"
output: html_document
---

```{r setup, include=FALSE}
knitr::opts_chunk$set(echo = TRUE)
```

# Introducción

-   ¿con qu´e variable est´an trabajando?

-   c´omo son sus datos

-   fuente de los datos

```{r importacion datos}

# active users Spotify Latam 2016-2025 - quarterly data

library(readxl)

usuarios_original <- read_excel("statistic_id813870_spotifys-maus-in-latin-america-2016-2025.xlsx", 
    sheet = "plaintextdata_maus_latam")

```

-   Construir el objeto de tipo serie de tiempo, con el 80% de los registros de la serie original

```{r serie_original}
library(TSA)

# 1. Calculamos el punto de corte (80% de los datos) como un número entero
punto_corte <- floor(nrow(usuarios_original) * 0.8)
# 31 trimestres

# 2. Creamos la serie de tiempo usando el rango
serie_original = ts(usuarios_original[1:punto_corte, 2], start = c(2016, 1), frequency = 4)
```

# Descripción de la serie original

-   Gráfico

```{r plot1}

plot( serie_original,col="6", ann=FALSE)
points(y=serie_original,x=time(serie_original),pch=as.vector(season(serie_original)),col="4")
title(main="Serie de Número de usuarios Spotify en Latinoamérica", col.main="blue", font.main=2)
title(xlab="Trimestres", col.lab=rgb(1,0.4,1))
title(ylab="Número usuarios", col.lab=rgb(1,0.4,1))

```

**Primeros correlogramas**

```{r correlogramas1}

par(mfrow = c(1, 2))
acf( serie_original,lag.max =10, main = "Autocorrelación (ACF)")
pacf( serie_original,lag.max =10, main = "Autocorrelación Parcial (PACF)")

```

-   Hay tendencia? -\> SÍ

-   Hay estacionalidad? -\> NO se evidencia gráficamente

-   Cómo está la varianza? (heteroscedasticidad)

# Modelo SARIMA

## Transformaciones previas

### Diferencias ordinarias y estacionales

1.  Criterio de Victor Guerrero - mínima desviación estándar

```{r criterio_vguerrero}

s00=sd(serie_original)
s10=sd(diff(serie_original,lag=1,differences=1))#(1-B) X_{t}
s01=sd(diff(serie_original,lag=4,differences=1))#(1-B^4) X_{t}

dif1usuarios<-diff(serie_original,lag=1,differences=1)##(1-B) X_{t}
s11=sd(diff(dif1usuarios,lag=4,differences=1))#(1-B^4)(1-B) X_{t}
s21=sd(diff(dif1usuarios,lag=4,differences=2))#(1-B^4)^2(1-B) X_{t}
s20=sd(diff(serie_original,lag=1,differences=2))#(1-B)^2 X_{t}

# AJUSTAR LOS PRINTS DE LOS VALORES S##
s00
s10
s01
s11
s21 
s20

```

2.  Criterio de decaimiento de la FAC

```{r plot2}
# Serie con la diferenciación escogida
dusuarios<-diff(Tasa_desempleo,lag=1,differences=1)

plot(dusuarios,ylab='Serie_Usuarios_diferenciada',xlab='Trimestre',type='o')
x11()

acf(dusuarios, lag.max=10)

```

3.  Pruebas estadísticas de raíz unitaria para diferencias ordinarias (ADF y PP)

```{r ADF_PP}

library(tseries)

#Pruebas aplicadas a la serie original
adf.test(serie_original)
pp.test(serie_original)

#Pruebas aplicadas a la serie diferenciada
adf.test(dusuarios)
pp.test(dusuarios)
```

## identificación del modelo

Correlogramas de la serie diferenciada

```{r correlogramas2}

serie_diferenciada <- "$%&"

par(mfrow = c(1, 2))
acf( serie_diferenciada,lag.max =10, main = "Autocorrelación (ACF)")
pacf( serie_diferenciada,lag.max =10, main = "Autocorrelación Parcial (PACF)")
```

## Estimación de parámetros

Modelo 1

```{r modelo1}
modelo1=arima(serie_original,order=c(0,1,1),
              seasonal=list(order=c(1,1,0),period=12))

modelo1


confint(modelo1)

```

Modelo 2

```{r modelo2}
modelo2=arima(serie_original,order=c(0,1,1),
              seasonal=list(order=c(1,1,0),period=12))

modelo2


confint(modelo2)
```

Modelo 3

```{r modelo3}
modelo3=arima(serie_original,order=c(0,1,1),
              seasonal=list(order=c(1,1,0),period=12))

modelo3


confint(modelo3)
```

Autoarima

```{r autoarima}

library(forecast)

modelo_autoarima = auto.arima(serie_original)

modelo_autoarima
```

## Verificación supuestos sobre residuales

### Media = 0

```{r}

modelo <- "#$%"

plot(rstandard(modelo),ylab='Standardized residuals',type='b',main=expression(Residuals~~from~~the~~ARIMA(list(1,1,0))%*%(list(0,1,1))[12]~~Model))
abline(h=0)
```

```{r}
#Para ver si tienen media cero creamos un intervalo de confianza bajo la hipotesis nula
#haga una prueba t para la media
t.test(modelo$residuals)
```

### Varianza Constante

```{r}
a=sd(rstandard(modelo))
#Para ver si teiene varianza cte, observe la grafica
x11()
plot(modelo$residuals, ylim=c(-3,3))
abline(h=-3*a) #Simula una desviación de 3 desviaciones -> valores extremos
abline(h=+3*a)
```

### No autocorrelación temporal

```{r}

# Criterio gráfico
opcion = par(mfrow=c(2,1))
acf(modelo$residuals,lag.max=10)
pacf(modelo$residuals,lag.max=10)

# Prueba de Ljung-Box
Box.test(residuals(modelo),lag=10,type="Ljung" )
Box.test(residuals(modelo),lag=13,type="Ljung" )
Box.test(residuals(modelo),lag=25,type="Ljung" )

# Gráficos de la prueba Ljung-Box

tsdiag(modelo, gof.lag=24)
```

### Residuos estándar como ruido blanco

```{r}
qqnorm(rstandard(modelo))
qqline(rstandard(modelo))

```

```{r}
shapiro.test(rstandard(modelo))
```

```{r}
hist(rstandard(modelo))
```

## Modelos SARIMA seleccionados

## Pruebas sobre pronósticos

## Resumen de resultados

Resultados:

-   \$%&

Problemas encontrados:

-   $%&$\$%&

¿por qu´e el modelo final es el adecuado?

# Modelo SARIMAX
