---
title: "Modelo_SARIMAX_Spotify"
author: "Julian Echeverry - MINE 009"
date: "2026-03-02"
output: 
  html_document: 
    toc: yes
    highlight: espresso
    theme: sandstone
---

```{r setup, include=FALSE}
knitr::opts_chunk$set(echo = TRUE)
```

# Introducción

-   ¿con qu´e variable est´an trabajando?

    -   Número de usuarios de spotify. Incluye categorías premium y fremium

-   c´omo son sus datos

    -   De frecuencia trimestral, para latinoamérica

-   fuente de los datos

    -   Informes de Spotify para inversionistas, compilados por Statista.com

```{r importacion datos}

# active users Spotify Latam 2016-2025 - quarterly data

library(readxl)

usuarios_original <- read_excel("statistic_id813870_spotifys-maus-in-latin-america-2016-2025.xlsx", 
    sheet = "plaintextdata_maus_latam")

```

-   Construir el objeto de tipo serie de tiempo, con el 80% de los registros de la serie original

```{r serie_original}
library(TSA)

# 1. Calculamos el punto de corte (80% de los datos) como un número entero
punto_corte <- floor(nrow(usuarios_original) * 0.8)
# 31 trimestres: 2016-I ~ 2023-III

# 2. Creamos la serie de tiempo usando el rango definido e indicando el año y trimestre en que inicia la serie
serie_original = ts(usuarios_original[1:punto_corte, 2], start = c(2016, 1), frequency = 4)
```

# Descripción de la serie original

-   Gráfico de línea temporal

```{r plot1}

plot( serie_original,col="darkgreen", ann=FALSE)
points(y=serie_original,x=time(serie_original),pch=as.vector(season(serie_original)),col="green")
title(main="Serie de Número de usuarios Spotify en Latinoamérica", col.main="darkgreen", font.main=2)
title(xlab="Trimestres", col.lab="darkgreen") #=rgb(1,0.4,1))
title(ylab="Número usuarios", col.lab="darkgreen") #=rgb(1,0.4,1))

```

**Primeros correlogramas**

```{r correlogramas1}

par(mfrow = c(1, 2))
acf( serie_original,lag.max =12, main = "Autocorrelación (ACF)")
pacf( serie_original,lag.max =12, main = "Autocorrelación Parcial (PACF)")

```

-   Hay tendencia? -\> SÍ. Es creciente a lo largo de toda la serie.

-   Hay estacionalidad? -\> NO se evidencia gráficamente. La FAC decae de manera sostenida y después del rezago N° 6, toma valores estadísticamente iguales a cero (dentro de la banda azul).

-   Cómo está la varianza? (heteroscedasticidad). En el gráfico no se evidencia que los datos tomen valores extremos.

# Modelo SARIMA

## Transformaciones previas

### Serie original - Diferencias ordinarias y estacionales

1.  Criterio de Victor Guerrero - mínima desviación estándar

```{r criterio_vguerrero}

s00=sd(serie_original)
s10=sd(diff(serie_original,lag=1,differences=1))#(1-B) X_{t}
s101=sd(diff(serie_original,lag=1,differences=2))#(1-B)^2 X_{t}

s01=sd(diff(serie_original,lag=4,differences=1))#(1-B^4) X_{t}

dif1usuarios<-diff(serie_original,lag=1,differences=1)##(1-B) X_{t}
s11=sd(diff(dif1usuarios,lag=4,differences=1))#(1-B^4)(1-B) X_{t}
s21=sd(diff(dif1usuarios,lag=4,differences=2))#(1-B^4)^2(1-B) X_{t}
s20=sd(diff(serie_original,lag=1,differences=2))#(1-B)^2 X_{t}

cat(paste("\n\nEl valor de la desviación estándar de la alternativa s00: la serie sin diferenciar es de:\n", s00))


cat(paste("\n\nEl valor de la desviación estándar de la alternativa s10: la serie con 1 diferencia ordinaria es de:\n", s10))


cat(paste("\n\nEl valor de la desviación estándar de la alternativa s101: la serie con 2 diferencias ordinarias es de:\n", s101))


cat(paste("\n\nEl valor de la desviación estándar de la alternativa s01: la serie con 1 diferencia estacional es de:\n", s01))


cat(paste("\n\nEl valor de la desviación estándar de la alternativa s11: la serie con 1 diferencia estacional y 1 diferencia ordinaria es de:\n", s11))


cat(paste("\n\nEl valor de la desviación estándar de la alternativa s21: la serie con 2 diferencias estacionales y 1 diferencia ordinaria es de:\n", s21))


cat(paste("\n\nEl valor de la desviación estándar de la alternativa s20: la serie con 2 diferencias estacionales y ninguna diferencia ordinaria es de:\n", s20))

```

-   De acuerdo con el criterio de mínima desviación estándar (Víctor Guerrero), la mejor alternativa de diferenciación para la serie de usuarios de Spotify en Latinoamérica es aquella en que a la serie se le aplica sólo 1 diferencia ordinaria ( $SD = 3.07$ ).

2.  Criterio de decaimiento de la FAC

```{r plot2}
cat(print("\n\nSerie con 1 diferencia ordinaria\n\n"))
# Serie con 1 diferencia ordinaria
dusuarios1<-diff(serie_original,lag=1,differences=1)

#plot
plot(dusuarios1,ylab='Serie_Usuarios_diferenciada',xlab='Trimestre',type='o', main="1 diferencia ordinaria")

#ACF para visualizar decaimiento de la estructura de autocorrelación
acf(dusuarios1, lag.max=20, main="ACF: 1 diferencia ordinaria")

cat(print("\n\nSerie con 2 diferencias ordinarias\n\n"))
# Serie con 1 diferencia ordinaria
dusuarios2<-diff(serie_original,lag=1,differences=2)

#plot
plot(dusuarios2,ylab='Serie_Usuarios_diferenciada',xlab='Trimestre',type='o', main="2 diferencias ordinarias")

#ACF para visualizar decaimiento de la estructura de autocorrelación
acf(dusuarios2, lag.max=20, main="ACF: 2 diferencias ordinarias")

```

3.  Pruebas estadísticas de raíz unitaria para diferencias ordinarias (ADF y PP)

```{r ADF_PP}

library(tseries)

#Pruebas aplicadas a la serie original
cat(print("\n\nPruebas aplicadas a la serie original\n"))
adf.test(serie_original)
pp.test(serie_original)

#Pruebas aplicadas a la serie con 1 diferencia ordinaria
cat(print("\n\nPruebas aplicadas a la serie con 1 diferencia ordinaria\n"))
adf.test(dusuarios1)
pp.test(dusuarios1)

#Pruebas aplicadas a la serie con 2 diferencias ordinarias
cat(print("\n\nPruebas aplicadas a la serie con 2 diferencias ordinarias\n"))
adf.test(dusuarios2)
pp.test(dusuarios2)

#Pruebas aplicadas a la serie con 1 diferencia ordinaria
cat(print("\n\nPruebas aplicadas a la serie con 1 diferencia ordinaria y 1 estacional\n"))
adf.test(diff(dif1usuarios,lag=4,differences=1))
pp.test(diff(dif1usuarios,lag=4,differences=1))
```

### Serie logaritmo - Diferencias ordinarias y estacionales

```{r serielog}

serie_log <- log(serie_original)
plot(serie_log)

```

1.  Criterio de Victor Guerrero - mínima desviación estándar

```{r criterio_vguerrero_log}
sl00=sd(serie_log) 
sl10=sd(diff(serie_log,lag=1,differences=1))#(1-B) X_{t} 
sl101=sd(diff(serie_log,lag=1,differences=2))#(1-B)^2 X_{t}  
sl01=sd(diff(serie_log,lag=4,differences=1))#(1-B^4) X_{t} 

dif1logusuarios<-diff(serie_log,lag=1,differences=1)##(1-B) X_{t} 
sl11=sd(diff(dif1logusuarios,lag=4,differences=1))#(1-B^4)(1-B) X_{t} 
sl21=sd(diff(dif1logusuarios,lag=4,differences=2))#(1-B^4)^2(1-B) X_{t} 
sl20=sd(diff(serie_log,lag=1,differences=2))#(1-B)^2 X_{t}  

cat(paste("\n\nEl valor de la desviación estándar de la alternativa s00: la serie sin diferenciar es de:\n", sl00))   

cat(paste("\n\nEl valor de la desviación estándar de la alternativa s10: la serie con 1 diferencia ordinaria es de:\n", sl10))   

cat(paste("\n\nEl valor de la desviación estándar de la alternativa s101: la serie con 2 diferencias ordinarias es de:\n", sl101))   

cat(paste("\n\nEl valor de la desviación estándar de la alternativa s01: la serie con 1 diferencia estacional es de:\n", sl01))   

cat(paste("\n\nEl valor de la desviación estándar de la alternativa s11: la serie con 1 diferencia estacional y 1 diferencia ordinaria es de:\n", sl11))   

cat(paste("\n\nEl valor de la desviación estándar de la alternativa s21: la serie con 2 diferencias estacionales y 1 diferencia ordinaria es de:\n", sl21))   

cat(paste("\n\nEl valor de la desviación estándar de la alternativa s20: la serie con 2 diferencias estacionales y ninguna diferencia ordinaria es de:\n", sl20)) 
```

-   De acuerdo con el criterio de mínima desviación estándar (Víctor Guerrero), la mejor alternativa de diferenciación para la serie de usuarios de Spotify en Latinoamérica es aquella en que a la serie se le aplica sólo 1 diferencia ordinaria ( $SD = 0.043$ ).

2.  Criterio de decaimiento de la FAC

```{r plot2_log}

cat(print("\n\nSerie con 1 diferencia ordinaria\n\n"))
# Serie con 1 diferencia ordinaria 
dlogusuarios1<-diff(serie_log,lag=1,differences=1)  
#plot 
plot(dlogusuarios1,ylab='Serie_Usuarios_diferenciada',xlab='Trimestre',type='o', main="1 diferencia ordinaria")  
#ACF para visualizar decaimiento de la estructura de autocorrelación 
acf(dlogusuarios1, lag.max=20, main="ACF: 1 diferencia ordinaria")  


cat(print("\n\nSerie con 2 diferencias ordinarias\n\n")) 
# Serie con 1 diferencia ordinaria 
dlogusuarios2<-diff(serie_log,lag=1,differences=2)  
#plot 
plot(dlogusuarios2,ylab='Serie_Usuarios_diferenciada',xlab='Trimestre',type='o', main="2 diferencias ordinarias")  
#ACF para visualizar decaimiento de la estructura de autocorrelación 
acf(dlogusuarios2, lag.max=20, main="ACF: 2 diferencias ordinarias") 
```

3.  Pruebas estadísticas de raíz unitaria para diferencias ordinarias (ADF y PP)

```{r ADF_PP_log}

#Pruebas aplicadas a la serie transformada con logaritmo natural
cat(print("\n\nPruebas aplicadas a la serie transformada con logaritmo natural\n"))
adf.test(serie_log)
pp.test(serie_log)

#Pruebas aplicadas a la serie con 1 diferencia ordinaria
cat(print("\n\nPruebas aplicadas a la serie con 1 diferencia ordinaria\n"))
adf.test(dlogusuarios1)
pp.test(dlogusuarios1)

#Pruebas aplicadas a la serie con 2 diferencias ordinarias
cat(print("\n\nPruebas aplicadas a la serie con 2 diferencias ordinarias\n"))
adf.test(dlogusuarios2)
pp.test(dlogusuarios2)

#Pruebas aplicadas a la serie con 1 diferencia ordinaria
cat(print("\n\nPruebas aplicadas a la serie con 1 diferencia ordinaria y 1 estacional\n"))
adf.test(diff(dif1logusuarios,lag=4,differences=1))
pp.test(diff(dif1logusuarios,lag=4,differences=1))
```

### Serie boxcox - Diferencias ordinarias y estacionales

```{r serieboxcox}
library(forecast)
lambda_optimo <- BoxCox.lambda(serie_original) # Encuentra el mejor lambda
print(cat("El valor óptimo del lambda es de", lambda_optimo))
serie_boxcox <- BoxCox(serie_original, lambda = lambda_optimo)
plot(serie_boxcox)
```

1\. Criterio de Victor Guerrero - mínima desviación estándar

```{r criterio_vguerrero_boxcox}
sbc00=sd(serie_boxcox) 
sbc10=sd(diff(serie_boxcox,lag=1,differences=1))#(1-B) X_{t} 
sbc101=sd(diff(serie_boxcox,lag=1,differences=2))#(1-B)^2 X_{t}  
sbc01=sd(diff(serie_boxcox,lag=4,differences=1))#(1-B^4) X_{t} 

dif1boxcoxusuarios<-diff(serie_boxcox,lag=1,differences=1)##(1-B) X_{t} 
sbc11=sd(diff(dif1boxcoxusuarios,lag=4,differences=1))#(1-B^4)(1-B) X_{t} 
sbc21=sd(diff(dif1boxcoxusuarios,lag=4,differences=2))#(1-B^4)^2(1-B) X_{t} 
sbc20=sd(diff(serie_boxcox,lag=1,differences=2))#(1-B)^2 X_{t}  

cat(paste("\n\nEl valor de la desviación estándar de la alternativa s00: la serie sin diferenciar es de:\n", sbc00))   

cat(paste("\n\nEl valor de la desviación estándar de la alternativa s10: la serie con 1 diferencia ordinaria es de:\n", sbc10))   

cat(paste("\n\nEl valor de la desviación estándar de la alternativa s101: la serie con 2 diferencias ordinarias es de:\n", sbc101))   

cat(paste("\n\nEl valor de la desviación estándar de la alternativa s01: la serie con 1 diferencia estacional es de:\n", sbc01))   

cat(paste("\n\nEl valor de la desviación estándar de la alternativa s11: la serie con 1 diferencia estacional y 1 diferencia ordinaria es de:\n", sbc11))   

cat(paste("\n\nEl valor de la desviación estándar de la alternativa s21: la serie con 2 diferencias estacionales y 1 diferencia ordinaria es de:\n", sbc21))   

cat(paste("\n\nEl valor de la desviación estándar de la alternativa s20: la serie con 2 diferencias estacionales y ninguna diferencia ordinaria es de:\n", sbc20))

```

2\. Criterio de decaimiento de la FAC

```{r plot2_boxcox}

cat(print("\n\nSerie con 1 diferencia ordinaria\n\n"))
# Serie con 1 diferencia ordinaria 
dboxcoxusuarios1<-diff(serie_boxcox,lag=1,differences=1)  
#plot 
plot(dboxcoxusuarios1,ylab='Serie_Usuarios_diferenciada',xlab='Trimestre',type='o', main="1 diferencia ordinaria")  
#ACF para visualizar decaimiento de la estructura de autocorrelación 
acf(dboxcoxusuarios1, lag.max=20, main="ACF: 1 diferencia ordinaria")  


cat(print("\n\nSerie con 2 diferencias ordinarias\n\n")) 
# Serie con 1 diferencia ordinaria 
dboxcoxusuarios2<-diff(serie_boxcox,lag=1,differences=2)  
#plot 
plot(dboxcoxusuarios2,ylab='Serie_Usuarios_diferenciada',xlab='Trimestre',type='o', main="2 diferencias ordinarias")  
#ACF para visualizar decaimiento de la estructura de autocorrelación 
acf(dboxcoxusuarios2, lag.max=20, main="ACF: 2 diferencias ordinarias")

```

3\. Pruebas estadísticas de raíz unitaria para diferencias ordinarias (ADF y PP)

```{r ADF_PP_boxcox}

#Pruebas aplicadas a la serie transformada con boxcox natural
cat(print("\n\nPruebas aplicadas a la serie transformada con boxcox\n"))
adf.test(serie_boxcox)
pp.test(serie_boxcox)

#Pruebas aplicadas a la serie con 1 diferencia ordinaria
cat(print("\n\nPruebas aplicadas a la serie con 1 diferencia ordinaria\n"))
adf.test(dboxcoxusuarios1)
pp.test(dboxcoxusuarios1)

#Pruebas aplicadas a la serie con 2 diferencias ordinarias
cat(print("\n\nPruebas aplicadas a la serie con 2 diferencias ordinarias\n"))
adf.test(dboxcoxusuarios2)
pp.test(dboxcoxusuarios2)

#Pruebas aplicadas a la serie con 1 diferencia ordinaria
cat(print("\n\nPruebas aplicadas a la serie con 1 diferencia ordinaria y 1 estacional\n"))
adf.test(diff(dif1boxcoxusuarios,lag=4,differences=1))
pp.test(diff(dif1boxcoxusuarios,lag=4,differences=1))

```

## identificación del modelo

Correlogramas de la serie diferenciada

```{r}
serie_diferenciada1 <- diff(serie_log,lag=1,differences=1)

par(mfrow = c(1, 2))
acf( serie_diferenciada1,lag.max =12, main = "Autocorrelación (ACF)\n1 Diferencia Ordinaria")
pacf( serie_diferenciada1,lag.max =12, main = "Autocorrelación Parcial (PACF)\n1 Diferencia Ordinaria")
```

```{r correlogramas2}

serie_diferenciada2 <- diff(serie_log,lag=1,differences=2)

par(mfrow = c(1, 2))
acf( serie_diferenciada2,lag.max =12, main = "Autocorrelación (ACF)\n2 Diferencias Ordinarias")
pacf( serie_diferenciada2,lag.max =12, main = "Autocorrelación Parcial (PACF)\n2 Diferencias Ordinarias")
```

A partir de los gráficos de ACF y PACF, se proponen los siguientes modelos a partir de la serie transformada con el logaritmo natural:

-   Modelo 1: $SARIMA(0,2,1)(0,0,0)_4$

-   Modelo 2: $SARIMA(1,2,1)(0,0,0)_4$

-   Modelo 3: $SARIMA(0,2,1)(0,1,1)_4$

## Estimación de parámetros

Modelo 1

```{r modelo1}
modelo1=arima(serie_log,order=c(0,2,1),
              seasonal=list(order=c(0,0,0),period=4))

modelo1


confint(modelo1)

```

Modelo 2

```{r modelo2}
modelo2=arima(serie_log,order=c(1,2,1),
              seasonal=list(order=c(0,0,0),period=4))

modelo2


confint(modelo2)
```

Modelo 3

```{r modelo3}
modelo3=arima(serie_log,order=c(0,2,1),
              seasonal=list(order=c(0,1,1),period=4))

modelo3


confint(modelo3)
```

Autoarima

```{r autoarima}

library(forecast)

modelo_autoarima = auto.arima(serie_original)

modelo_autoarima
```

## Verificación supuestos sobre residuales

```{r lista_modelos}

modelosentrenados <- list(
  "Modelo 1" = modelo1, 
  "Modelo 2" = modelo2, 
  "Modelo 3" = modelo3, 
  "Auto-ARIMA" = modelo_autoarima
)
```

### Media = 0

```{r}

for (i in seq_along(modelosentrenados)) {
  
  # 1. Extraer el vector de órdenes
  # El orden en $arma es: [p, q, P, Q, s, d, D]
  o <- modelosentrenados[[i]]$arma
  
  # 2. Construir la etiqueta de los órdenes
  # Formato: (p,d,q)(P,D,Q)[s]
  orden_txt <- paste0("(", o[1], ",", o[6], ",", o[2], ")", 
                      "(", o[3], ",", o[7], ",", o[4], ")[", o[5], "]")
  
  # 3. Generar el gráfico con título dinámico
  residuos <- rstandard(modelosentrenados[[i]])
  
  plot(residuos,
       ylab = 'Residuales estandarizados',
       type = 'b',
       main = paste("Residuales del modelo:", names(modelosentrenados)[i], "\n SARIMA", orden_txt))
  
  abline(h = 0, col = "red", lty = 2)
}


```

```{r}
#Para ver si tienen media cero creamos un intervalo de confianza bajo la hipotesis nula
#haga una prueba t para la media

for (i in seq_along(modelosentrenados)) {
  cat("\n--- Análisis de Residuos:", names(modelosentrenados)[i], "---\n")
  
  # Usamos residuals() por seguridad y print() para ver el resultado
  print(t.test(residuals(modelosentrenados[[i]])))
}
```

### Varianza Constante

```{r}

for (i in seq_along(modelosentrenados)) {
  
  # 1. Extraer el vector de órdenes
  # El orden en $arma es: [p, q, P, Q, s, d, D]
  o <- modelosentrenados[[i]]$arma
  
  # 2. Construir la etiqueta de los órdenes
  # Formato: (p,d,q)(P,D,Q)[s]
  orden_txt <- paste0("(", o[1], ",", o[6], ",", o[2], ")", 
                      "(", o[3], ",", o[7], ",", o[4], ")[", o[5], "]")
  
  # 3. Gráfico con título dinámico
  a=sd(rstandard(modelosentrenados[[i]]))
  #Para ver si tiene varianza constante, observe la grafica
  plot(modelosentrenados[[i]]$residuals, ylim=c(-3,3), main = paste("Residuales del modelo:", names(modelosentrenados)[i], "\n SARIMA", orden_txt), ylab = 'Residuales estandarizados')
  
  #Simula una franja de 3 desviaciones estándar-> valores extremos
  abline(h=-3*a,  col = "red3", lty=2) 
  abline(h=+3*a,  col = "red3", lty=2)
  
  #Simula una franja de 2 desviaciones estándar
  abline(h=-2*a,  col = "thistle", lty=2) 
  abline(h=+2*a,  col = "thistle", lty=2)
  
  #Simula una franja de 1 desviación estándar
  abline(h=-1*a,  col = "paleturquoise2", lty=2) 
  abline(h=+1*a,  col = "paleturquoise2", lty=2)

}
```

### No autocorrelación temporal

```{r}

for (i in seq_along(modelosentrenados)) {
  
  # Criterio gráfico
  opcion = par(mfrow=c(1,2))

  # 1. Extraer el vector de órdenes
  # El orden en $arma es: [p, q, P, Q, s, d, D]
  o <- modelosentrenados[[i]]$arma
  
  # 2. Construir la etiqueta de los órdenes
  # Formato: (p,d,q)(P,D,Q)[s]
  orden_txt <- paste0("(", o[1], ",", o[6], ",", o[2], ")", 
                      "(", o[3], ",", o[7], ",", o[4], ")[", o[5], "]")
  # gráficos
  acf(modelosentrenados[[i]]$residuals,lag.max=16, main = paste("ACF del modelo:", names(modelosentrenados)[i], "\n SARIMA", orden_txt))

  pacf(modelosentrenados[[i]]$residuals,lag.max=16, main = paste("PACF del modelo:", names(modelosentrenados)[i], "\n SARIMA", orden_txt))
	
}
```

```{r}
for (i in seq_along(modelosentrenados)) {

  # 1. Extraer el vector de órdenes
  # El orden en $arma es: [p, q, P, Q, s, d, D]
  o <- modelosentrenados[[i]]$arma
  
  # 2. Construir la etiqueta de los órdenes
  # Formato: (p,d,q)(P,D,Q)[s]
  orden_txt <- paste0("(", o[1], ",", o[6], ",", o[2], ")", 
                      "(", o[3], ",", o[7], ",", o[4], ")[", o[5], "]")
  
cat("\n========================================================\n")
  cat("DIAGNÓSTICO:", names(modelosentrenados)[i], "SARIMA", orden_txt, "\n")
  cat("========================================================\n")

  # 3. Prueba de Ljung-Box (Ahora con print para que se visualicen)
  print(Box.test(residuals(modelosentrenados[[i]]), lag = 10, type = "Ljung"))
  print(Box.test(residuals(modelosentrenados[[i]]), lag = 15, type = "Ljung"))
  print(Box.test(residuals(modelosentrenados[[i]]), lag = 24, type = "Ljung"))

}
```

```{r, fig.height=8, fig.width=8}
# Gráficos de la prueba Ljung-Box
for (i in seq_along(modelosentrenados)) {

  # 1. Extraer el vector de órdenes
  # El orden en $arma es: [p, q, P, Q, s, d, D]
  o <- modelosentrenados[[i]]$arma
  
  # 2. Construir la etiqueta de los órdenes
  # Formato: (p,d,q)(P,D,Q)[s]
  orden_txt <- paste0("(", o[1], ",", o[6], ",", o[2], ")", 
                      "(", o[3], ",", o[7], ",", o[4], ")[", o[5], "]")
  
  par(mar = c(3, 3, 2, 1), mgp = c(2, 0.7, 0))
  par(cex = 0.6) # Reduce todo el texto al 60%
  par(oma = c(0, 0, 3, 0))
  
  # 3. Diagnósticos de la serie de tiempo
  tsdiag(modelosentrenados[[i]], gof.lag=24)
  
  mtext(paste(names(modelosentrenados)[i], ". SARIMA", orden_txt), side = 3, line = 1, outer = TRUE, font = 2, cex = 1.1)
  
  cat("\n")
  
}
```

### Residuos estándar como ruido blanco

```{r}
for (i in seq_along(modelosentrenados)) {
  
  # 1. Extraer el vector de órdenes
  # El orden en $arma es: [p, q, P, Q, s, d, D]
  o <- modelosentrenados[[i]]$arma
  
  # 2. Construir la etiqueta de los órdenes
  # Formato: (p,d,q)(P,D,Q)[s]
  orden_txt <- paste0("(", o[1], ",", o[6], ",", o[2], ")", 
                      "(", o[3], ",", o[7], ",", o[4], ")[", o[5], "]")

  # 3. Gráficos  
  qqnorm(rstandard(modelosentrenados[[i]]), main = paste("Q-Q plots para los residuales del ", names(modelosentrenados)[i], "\n SARIMA", orden_txt))
  qqline(rstandard(modelosentrenados[[i]]))
  
  # mtext(paste(names(modelosentrenados)[i], ". SARIMA", orden_txt), side = 3, line = 1, outer = TRUE, font = 2, cex = 1.1)
  
}
```

```{r}
for (i in seq_along(modelosentrenados)) {
  
  # 1. Extraer el vector de órdenes
  # El orden en $arma es: [p, q, P, Q, s, d, D]
  o <- modelosentrenados[[i]]$arma
  
  # 2. Construir la etiqueta de los órdenes
  # Formato: (p,d,q)(P,D,Q)[s]
  orden_txt <- paste0("(", o[1], ",", o[6], ",", o[2], ")", 
                      "(", o[3], ",", o[7], ",", o[4], ")[", o[5], "]")
  
cat("\n========================================================\n")
  cat("DIAGNÓSTICO:", names(modelosentrenados)[i], "SARIMA", orden_txt, "\n")
  cat("========================================================\n")

  
  print(shapiro.test(rstandard(modelosentrenados[[i]])))
  
}
  
```

```{r}
for (i in seq_along(modelosentrenados)) {
  
  # 1. Extraer el vector de órdenes
  # El orden en $arma es: [p, q, P, Q, s, d, D]
  o <- modelosentrenados[[i]]$arma
  
  # 2. Construir la etiqueta de los órdenes
  # Formato: (p,d,q)(P,D,Q)[s]
  orden_txt <- paste0("(", o[1], ",", o[6], ",", o[2], ")", 
                      "(", o[3], ",", o[7], ",", o[4], ")[", o[5], "]")

  # 3. Gráfico
  hist(rstandard(modelosentrenados[[i]]), main = paste("Histograma para los residuales del ", names(modelosentrenados)[i], "\n SARIMA", orden_txt), xlab = "Residuales")
  
}
```

## Modelos SARIMA seleccionados

## Pruebas sobre pronósticos

## Resumen de resultados

Resultados:

-   \$%&

Problemas encontrados:

-   $%&$\$%&

¿por qu´e el modelo final es el adecuado?

# Modelo SARIMAX
