---
title: "Modelo_SARIMAX_Spotify"
author: "Julian Echeverry - MINE 009"
date: "2026-03-02"
output: 
  html_document: 
    toc: yes
    highlight: espresso
    theme: sandstone
---

```{r setup, include=FALSE}
knitr::opts_chunk$set(echo = TRUE)
```

# Introducción

-   ¿con qué variable están trabajando?

    -   Número de usuarios de spotify. Incluye categorías premium y fremium

-   cómo son sus datos

    -   De frecuencia trimestral, para latinoamérica

-   fuente de los datos

    -   Informes de Spotify para inversionistas, compilados por Statista.com

```{r importacion datos}

# active users Spotify Latam 2016-2025 - quarterly data

library(readxl)

usuarios_original <- read_excel("statistic_id813870_spotifys-maus-in-latin-america-2016-2025.xlsx", 
    sheet = "plaintextdata_maus_latam")

```

-   Construir el objeto de tipo serie de tiempo, con el 80% de los registros de la serie original

```{r serie_original}
library(TSA)

# 1. Calculamos el punto de corte (80% de los datos) como un número entero
punto_corte <- floor(nrow(usuarios_original) * 0.8)
# 31 trimestres: 2016-I ~ 2023-III

# 2. Creamos la serie de tiempo usando el rango definido e indicando el año y trimestre en que inicia la serie
serie_original = ts(usuarios_original[1:punto_corte, 2], start = c(2016, 1), frequency = 4)
```

# Descripción de la serie original

-   Gráfico de línea temporal

```{r plot1}

plot( serie_original,col="darkgreen", ann=FALSE)
points(y=serie_original,x=time(serie_original),pch=as.vector(season(serie_original)),col="green")
title(main="Serie de Número de usuarios Spotify en Latinoamérica", col.main="darkgreen", font.main=2)
title(xlab="Trimestres", col.lab="darkgreen") #=rgb(1,0.4,1))
title(ylab="Número usuarios", col.lab="darkgreen") #=rgb(1,0.4,1))

```

**Primeros correlogramas**

```{r correlogramas1}

par(mfrow = c(1, 2))
acf( serie_original,lag.max =12, main = "Autocorrelación (ACF)")
pacf( serie_original,lag.max =12, main = "Autocorrelación Parcial (PACF)")

```

-   Hay tendencia? -\> SÍ. Es creciente a lo largo de toda la serie.

-   Hay estacionalidad? -\> NO se evidencia gráficamente. La FAC decae de manera sostenida y después del rezago N° 6, toma valores estadísticamente iguales a cero (dentro de la banda azul).

-   Cómo está la varianza? (heteroscedasticidad). En el gráfico no se evidencia que los datos tomen valores extremos.

# Modelo SARIMA

## Transformaciones previas

### Serie original - Diferencias ordinarias y estacionales

1.  Criterio de Victor Guerrero - mínima desviación estándar

```{r criterio_vguerrero}

s00=sd(serie_original)
s10=sd(diff(serie_original,lag=1,differences=1))#(1-B) X_{t}
s101=sd(diff(serie_original,lag=1,differences=2))#(1-B)^2 X_{t}

s01=sd(diff(serie_original,lag=4,differences=1))#(1-B^4) X_{t}

dif1usuarios<-diff(serie_original,lag=1,differences=1)##(1-B) X_{t}
s11=sd(diff(dif1usuarios,lag=4,differences=1))#(1-B^4)(1-B) X_{t}
s21=sd(diff(dif1usuarios,lag=4,differences=2))#(1-B^4)^2(1-B) X_{t}
s20=sd(diff(serie_original,lag=1,differences=2))#(1-B)^2 X_{t}

cat(paste("\n\nEl valor de la desviación estándar de la alternativa s00: la serie sin diferenciar es de:\n", s00))


cat(paste("\n\nEl valor de la desviación estándar de la alternativa s10: la serie con 1 diferencia ordinaria es de:\n", s10))


cat(paste("\n\nEl valor de la desviación estándar de la alternativa s101: la serie con 2 diferencias ordinarias es de:\n", s101))


cat(paste("\n\nEl valor de la desviación estándar de la alternativa s01: la serie con 1 diferencia estacional es de:\n", s01))


cat(paste("\n\nEl valor de la desviación estándar de la alternativa s11: la serie con 1 diferencia estacional y 1 diferencia ordinaria es de:\n", s11))


cat(paste("\n\nEl valor de la desviación estándar de la alternativa s21: la serie con 2 diferencias estacionales y 1 diferencia ordinaria es de:\n", s21))


cat(paste("\n\nEl valor de la desviación estándar de la alternativa s20: la serie con 2 diferencias estacionales y ninguna diferencia ordinaria es de:\n", s20))

```

-   De acuerdo con el criterio de mínima desviación estándar (Víctor Guerrero), la mejor alternativa de diferenciación para la serie de usuarios de Spotify en Latinoamérica es aquella en que a la serie se le aplica sólo 1 diferencia ordinaria ( $SD = 3.07$ ).

2.  Criterio de decaimiento de la FAC

```{r plot2}
cat(print("\n\nSerie con 1 diferencia ordinaria\n\n"))
# Serie con 1 diferencia ordinaria
dusuarios1<-diff(serie_original,lag=1,differences=1)

#plot
plot(dusuarios1,ylab='Serie_Usuarios_diferenciada',xlab='Trimestre',type='o', main="1 diferencia ordinaria")

#ACF para visualizar decaimiento de la estructura de autocorrelación
acf(dusuarios1, lag.max=20, main="ACF: 1 diferencia ordinaria")

cat(print("\n\nSerie con 2 diferencias ordinarias\n\n"))
# Serie con 1 diferencia ordinaria
dusuarios2<-diff(serie_original,lag=1,differences=2)

#plot
plot(dusuarios2,ylab='Serie_Usuarios_diferenciada',xlab='Trimestre',type='o', main="2 diferencias ordinarias")

#ACF para visualizar decaimiento de la estructura de autocorrelación
acf(dusuarios2, lag.max=20, main="ACF: 2 diferencias ordinarias")

```

3.  Pruebas estadísticas de raíz unitaria para diferencias ordinarias (ADF y PP)

```{r ADF_PP}

library(tseries)

#Pruebas aplicadas a la serie original
cat(print("\n\nPruebas aplicadas a la serie original\n"))
adf.test(serie_original)
pp.test(serie_original)

#Pruebas aplicadas a la serie con 1 diferencia ordinaria
cat(print("\n\nPruebas aplicadas a la serie con 1 diferencia ordinaria\n"))
adf.test(dusuarios1)
pp.test(dusuarios1)

#Pruebas aplicadas a la serie con 2 diferencias ordinarias
cat(print("\n\nPruebas aplicadas a la serie con 2 diferencias ordinarias\n"))
adf.test(dusuarios2)
pp.test(dusuarios2)

#Pruebas aplicadas a la serie con 1 diferencia ordinaria
cat(print("\n\nPruebas aplicadas a la serie con 1 diferencia ordinaria y 1 estacional\n"))
adf.test(diff(dif1usuarios,lag=4,differences=1))
pp.test(diff(dif1usuarios,lag=4,differences=1))
```

**Resultados:**

1\. Pruebas aplicadas a la serie original:

\- ❌ADF: El p-valor (0.79) no rechaza la hipótesis nula, por lo tanto la serie no es estacionaria.

\- ❌Philiips-Perron: El p-valor (0.64) no rechaza la hipótesis nula, por lo tanto la serie no es estacionaria.

2\. Pruebas aplicadas a la serie con 1 diferencia ordinaria:

\- ❌ADF: El p-valor (0.50) no rechaza la hipótesis nula, por lo tanto la serie no es estacionaria.

\- ✅Philiips-Perron: El p-valor (\<0.01) rechaza la hipótesis nula, por lo tanto la serie es estacionaria.

3\. Pruebas aplicadas a la serie con 2 diferencias ordinarias:

\- ❌ADF: El p-valor (0.07) no rechaza la hipótesis nula, por lo tanto la serie no es estacionaria.

\- ✅Philiips-Perron: El p-valor (\<0.01) rechaza la hipótesis nula, por lo tanto la serie es estacionaria.

4\. Pruebas aplicadas a la serie con 1 diferencia ordinaria y 1 estacional:

\- ❌ADF: El p-valor (0.45) no rechaza la hipótesis nula, por lo tanto la serie no es estacionaria.

\- ✅Philiips-Perron: El p-valor (\<0.01) rechaza la hipótesis nula, por lo tanto la serie es estacionaria.

### Serie logaritmo - Diferencias ordinarias y estacionales

```{r serielog}

serie_log <- log(serie_original)
plot(serie_log)

```

1.  Criterio de Victor Guerrero - mínima desviación estándar

```{r criterio_vguerrero_log}
sl00=sd(serie_log) 
sl10=sd(diff(serie_log,lag=1,differences=1))#(1-B) X_{t} 
sl101=sd(diff(serie_log,lag=1,differences=2))#(1-B)^2 X_{t}  
sl01=sd(diff(serie_log,lag=4,differences=1))#(1-B^4) X_{t} 

dif1logusuarios<-diff(serie_log,lag=1,differences=1)##(1-B) X_{t} 
sl11=sd(diff(dif1logusuarios,lag=4,differences=1))#(1-B^4)(1-B) X_{t} 
sl21=sd(diff(dif1logusuarios,lag=4,differences=2))#(1-B^4)^2(1-B) X_{t} 
sl20=sd(diff(serie_log,lag=1,differences=2))#(1-B)^2 X_{t}  

cat(paste("\n\nEl valor de la desviación estándar de la alternativa s00: la serie sin diferenciar es de:\n", sl00))   

cat(paste("\n\nEl valor de la desviación estándar de la alternativa s10: la serie con 1 diferencia ordinaria es de:\n", sl10))   

cat(paste("\n\nEl valor de la desviación estándar de la alternativa s101: la serie con 2 diferencias ordinarias es de:\n", sl101))   

cat(paste("\n\nEl valor de la desviación estándar de la alternativa s01: la serie con 1 diferencia estacional es de:\n", sl01))   

cat(paste("\n\nEl valor de la desviación estándar de la alternativa s11: la serie con 1 diferencia estacional y 1 diferencia ordinaria es de:\n", sl11))   

cat(paste("\n\nEl valor de la desviación estándar de la alternativa s21: la serie con 2 diferencias estacionales y 1 diferencia ordinaria es de:\n", sl21))   

cat(paste("\n\nEl valor de la desviación estándar de la alternativa s20: la serie con 2 diferencias estacionales y ninguna diferencia ordinaria es de:\n", sl20)) 
```

-   De acuerdo con el criterio de mínima desviación estándar (Víctor Guerrero), la mejor alternativa de diferenciación para la serie de usuarios de Spotify en Latinoamérica es aquella en que a la serie se le aplica sólo 1 diferencia ordinaria ( $SD = 0.043$ ).

2.  Criterio de decaimiento de la FAC

```{r plot2_log}

cat(print("\n\nSerie con 1 diferencia ordinaria\n\n"))
# Serie con 1 diferencia ordinaria 
dlogusuarios1<-diff(serie_log,lag=1,differences=1)  
#plot 
plot(dlogusuarios1,ylab='Serie_Usuarios_diferenciada',xlab='Trimestre',type='o', main="1 diferencia ordinaria")  
#ACF para visualizar decaimiento de la estructura de autocorrelación 
acf(dlogusuarios1, lag.max=20, main="ACF: 1 diferencia ordinaria")  


cat(print("\n\nSerie con 2 diferencias ordinarias\n\n")) 
# Serie con 1 diferencia ordinaria 
dlogusuarios2<-diff(serie_log,lag=1,differences=2)  
#plot 
plot(dlogusuarios2,ylab='Serie_Usuarios_diferenciada',xlab='Trimestre',type='o', main="2 diferencias ordinarias")  
#ACF para visualizar decaimiento de la estructura de autocorrelación 
acf(dlogusuarios2, lag.max=20, main="ACF: 2 diferencias ordinarias") 
```

3.  Pruebas estadísticas de raíz unitaria para diferencias ordinarias (ADF y PP)

```{r ADF_PP_log}

#Pruebas aplicadas a la serie transformada con logaritmo natural
cat(print("\n\nPruebas aplicadas a la serie transformada con logaritmo natural\n"))
adf.test(serie_log)
pp.test(serie_log)

#Pruebas aplicadas a la serie con 1 diferencia ordinaria
cat(print("\n\nPruebas aplicadas a la serie con 1 diferencia ordinaria\n"))
adf.test(dlogusuarios1)
pp.test(dlogusuarios1)

#Pruebas aplicadas a la serie con 2 diferencias ordinarias
cat(print("\n\nPruebas aplicadas a la serie con 2 diferencias ordinarias\n"))
adf.test(dlogusuarios2)
pp.test(dlogusuarios2)

#Pruebas aplicadas a la serie con 1 diferencia ordinaria
cat(print("\n\nPruebas aplicadas a la serie con 1 diferencia ordinaria y 1 estacional\n"))
adf.test(diff(dif1logusuarios,lag=4,differences=1))
pp.test(diff(dif1logusuarios,lag=4,differences=1))
```

**Resultados:**

1\. Pruebas aplicadas a la serie transformada con logaritmo natural:

\- ❌ADF: El p-valor (0.91) no rechaza la hipótesis nula, por lo tanto la serie no es estacionaria.

\- ❌Philiips-Perron: El p-valor (0.91) no rechaza la hipótesis nula, por lo tanto la serie no es estacionaria.

2\. Pruebas aplicadas a la serie con 1 diferencia ordinaria:

\- ❌ADF: El p-valor (0.52) no rechaza la hipótesis nula, por lo tanto la serie no es estacionaria.

\- ✅Philiips-Perron: El p-valor (\<0.01) rechaza la hipótesis nula, por lo tanto la serie es estacionaria.

3\. Pruebas aplicadas a la serie con 2 diferencias ordinarias:

\- ❌ADF: El p-valor (0.055) no rechaza la hipótesis nula, por lo tanto la serie no es estacionaria.

\- ✅Philiips-Perron: El p-valor (\<0.01) rechaza la hipótesis nula, por lo tanto la serie es estacionaria.

4\. Pruebas aplicadas a la serie con 1 diferencia ordinaria y 1 estacional:

\- ❌ADF: El p-valor (0.42) no rechaza la hipótesis nula, por lo tanto la serie no es estacionaria.

\- ✅Philiips-Perron: El p-valor (\<0.01) rechaza la hipótesis nula, por lo tanto la serie es estacionaria.

### Serie boxcox - Diferencias ordinarias y estacionales

```{r serieboxcox}
library(forecast)
lambda_optimo <- BoxCox.lambda(serie_original) # Encuentra el mejor lambda
print(cat("El valor óptimo del lambda es de", lambda_optimo))
serie_boxcox <- BoxCox(serie_original, lambda = lambda_optimo)
plot(serie_boxcox)
```

1\. Criterio de Victor Guerrero - mínima desviación estándar

```{r criterio_vguerrero_boxcox}
sbc00=sd(serie_boxcox) 
sbc10=sd(diff(serie_boxcox,lag=1,differences=1))#(1-B) X_{t} 
sbc101=sd(diff(serie_boxcox,lag=1,differences=2))#(1-B)^2 X_{t}  
sbc01=sd(diff(serie_boxcox,lag=4,differences=1))#(1-B^4) X_{t} 

dif1boxcoxusuarios<-diff(serie_boxcox,lag=1,differences=1)##(1-B) X_{t} 
sbc11=sd(diff(dif1boxcoxusuarios,lag=4,differences=1))#(1-B^4)(1-B) X_{t} 
sbc21=sd(diff(dif1boxcoxusuarios,lag=4,differences=2))#(1-B^4)^2(1-B) X_{t} 
sbc20=sd(diff(serie_boxcox,lag=1,differences=2))#(1-B)^2 X_{t}  

cat(paste("\n\nEl valor de la desviación estándar de la alternativa s00: la serie sin diferenciar es de:\n", sbc00))   

cat(paste("\n\nEl valor de la desviación estándar de la alternativa s10: la serie con 1 diferencia ordinaria es de:\n", sbc10))   

cat(paste("\n\nEl valor de la desviación estándar de la alternativa s101: la serie con 2 diferencias ordinarias es de:\n", sbc101))   

cat(paste("\n\nEl valor de la desviación estándar de la alternativa s01: la serie con 1 diferencia estacional es de:\n", sbc01))   

cat(paste("\n\nEl valor de la desviación estándar de la alternativa s11: la serie con 1 diferencia estacional y 1 diferencia ordinaria es de:\n", sbc11))   

cat(paste("\n\nEl valor de la desviación estándar de la alternativa s21: la serie con 2 diferencias estacionales y 1 diferencia ordinaria es de:\n", sbc21))   

cat(paste("\n\nEl valor de la desviación estándar de la alternativa s20: la serie con 2 diferencias estacionales y ninguna diferencia ordinaria es de:\n", sbc20))

```

2\. Criterio de decaimiento de la FAC

```{r plot2_boxcox}

cat(print("\n\nSerie con 1 diferencia ordinaria\n\n"))
# Serie con 1 diferencia ordinaria 
dboxcoxusuarios1<-diff(serie_boxcox,lag=1,differences=1)  
#plot 
plot(dboxcoxusuarios1,ylab='Serie_Usuarios_diferenciada',xlab='Trimestre',type='o', main="1 diferencia ordinaria")  
#ACF para visualizar decaimiento de la estructura de autocorrelación 
acf(dboxcoxusuarios1, lag.max=20, main="ACF: 1 diferencia ordinaria")  


cat(print("\n\nSerie con 2 diferencias ordinarias\n\n")) 
# Serie con 1 diferencia ordinaria 
dboxcoxusuarios2<-diff(serie_boxcox,lag=1,differences=2)  
#plot 
plot(dboxcoxusuarios2,ylab='Serie_Usuarios_diferenciada',xlab='Trimestre',type='o', main="2 diferencias ordinarias")  
#ACF para visualizar decaimiento de la estructura de autocorrelación 
acf(dboxcoxusuarios2, lag.max=20, main="ACF: 2 diferencias ordinarias")

```

3\. Pruebas estadísticas de raíz unitaria para diferencias ordinarias (ADF y PP)

```{r ADF_PP_boxcox}

#Pruebas aplicadas a la serie transformada con boxcox natural
cat(print("\n\nPruebas aplicadas a la serie transformada con boxcox\n"))
adf.test(serie_boxcox)
pp.test(serie_boxcox)

#Pruebas aplicadas a la serie con 1 diferencia ordinaria
cat(print("\n\nPruebas aplicadas a la serie con 1 diferencia ordinaria\n"))
adf.test(dboxcoxusuarios1)
pp.test(dboxcoxusuarios1)

#Pruebas aplicadas a la serie con 2 diferencias ordinarias
cat(print("\n\nPruebas aplicadas a la serie con 2 diferencias ordinarias\n"))
adf.test(dboxcoxusuarios2)
pp.test(dboxcoxusuarios2)

#Pruebas aplicadas a la serie con 1 diferencia ordinaria
cat(print("\n\nPruebas aplicadas a la serie con 1 diferencia ordinaria y 1 estacional\n"))
adf.test(diff(dif1boxcoxusuarios,lag=4,differences=1))
pp.test(diff(dif1boxcoxusuarios,lag=4,differences=1))

```

**Resultados:**

1\. Pruebas aplicadas a la serie transformada con algoritmo boxcox (potencia = 0.33):

\- ❌ADF: El p-valor (0.82) no rechaza la hipótesis nula, por lo tanto la serie no es estacionaria.

\- ❌Philiips-Perron: El p-valor (0.50) no rechaza la hipótesis nula, por lo tanto la serie no es estacionaria.

2\. Pruebas aplicadas a la serie con 1 diferencia ordinaria:

\- ❌ADF: El p-valor (0.50) no rechaza la hipótesis nula, por lo tanto la serie no es estacionaria.

\- ✅Philiips-Perron: El p-valor (\<0.01) rechaza la hipótesis nula, por lo tanto la serie es estacionaria.

3\. Pruebas aplicadas a la serie con 2 diferencias ordinarias:

\- ❌ADF: El p-valor (0.066) no rechaza la hipótesis nula, por lo tanto la serie no es estacionaria.

\- ✅Philiips-Perron: El p-valor (\<0.01) rechaza la hipótesis nula, por lo tanto la serie es estacionaria.

4\. Pruebas aplicadas a la serie con 1 diferencia ordinaria y 1 estacional:

\- ❌ADF: El p-valor (0.4421) no rechaza la hipótesis nula, por lo tanto la serie no es estacionaria.

\- ✅Philiips-Perron: El p-valor (\<0.01) rechaza la hipótesis nula, por lo tanto la serie es estacionaria.

## identificación del modelo

Correlogramas de la serie diferenciada

```{r}
serie_diferenciada1 <- diff(serie_log,lag=1,differences=1)

par(mfrow = c(1, 2))
acf( serie_diferenciada1,lag.max =12, main = "Autocorrelación (ACF)\n1 Diferencia Ordinaria")
pacf( serie_diferenciada1,lag.max =12, main = "Autocorrelación Parcial (PACF)\n1 Diferencia Ordinaria")
```

-   La alternativa de una diferencia ordinaria aplicada a la serie transformada con logaritmo natural es la que menor desviación estándar genera, sin embargo, en este escenario no habría ningún valor significativo de autocorrelación para ningún orden de rezago, según se observa en los correlogramas (general y parcial).

```{r correlogramas2}

serie_diferenciada2 <- diff(serie_log,lag=1,differences=2)

par(mfrow = c(1, 2))
acf( serie_diferenciada2,lag.max =12, main = "Autocorrelación (ACF)\n2 Diferencias Ordinarias")
pacf( serie_diferenciada2,lag.max =12, main = "Autocorrelación Parcial (PACF)\n2 Diferencias Ordinarias")
```

-   La alternativa de dos diferencias ordinarias aplicadas a la serie transformada con logaritmo natural no es la que menor desviación estándar genera, sin embargo, en este escenario sí se encuentran valores de autocorrelación significativos según se observa en los correlogramas (general y parcial).

-   Por esta razón, se trabajará con dos diferencias ordinarias en los modelos propuestos ($d = 2$ ).

### **Modelos propuestos**

A partir de los gráficos de ACF y PACF, se proponen los siguientes modelos a partir de la serie transformada con el logaritmo natural:

-   Modelo 1: $SARIMA(0,2,1)(0,0,0)_4$

-   Modelo 2: $SARIMA(1,2,1)(0,0,0)_4$

-   Modelo 3: $SARIMA(0,2,1)(0,1,1)_4$

-   Modelo autoarima

## Estimación de parámetros

Modelo 1:

-   ✅:El intervalo de confianza para el coeficiente MA1 no incluye el valor cero, por lo que se concluye que el coeficiente `ma1=-0.8695` es estadísticamente significativo

```{r modelo1}
modelo1=arima(serie_log,order=c(0,2,1),
              seasonal=list(order=c(0,0,0),period=4))

modelo1


confint(modelo1)

```

Modelo 2:

-   ❌El intervalo de confianza para el coeficiente AR1 sí incluye el valor cero, por lo que se concluye que el coeficiente `ar1=-0.3019` no es estadísticamente significativo.

-   ✅El intervalo de confianza para el coeficiente MA1 no incluye el valor cero, por lo que se concluye que el coeficiente `ma1=-0.8048` es estadísticamente significativo.

```{r modelo2}
modelo2=arima(serie_log,order=c(1,2,1),
              seasonal=list(order=c(0,0,0),period=4))

modelo2


confint(modelo2)
```

Modelo 3:

-   ✅El intervalo de confianza para el coeficiente MA1 no incluye el valor cero, por lo que se concluye que el coeficiente \`ma1=-0.986\` es estadísticamente significativo.

```{=html}
<!-- -->
```
-   ✅El intervalo de confianza para el coeficiente SMA1 no incluye el valor cero, por lo que se concluye que el coeficiente \`sma1=-0.8832\` es estadísticamente significativo.

```{r modelo3}
modelo3=arima(serie_log,order=c(0,2,1),
              seasonal=list(order=c(0,1,1),period=4))

modelo3


confint(modelo3)
```

Modelo Autoarima:

-   ✅El intervalo de confianza para el coeficiente MA1 no incluye el valor cero, por lo que se concluye que el coeficiente \`ma1=-0.9008\` es estadísticamente significativo.

-   ❌El intervalo de confianza para el coeficiente SMA1 sí incluye el valor cero, por lo que se concluye que el coeficiente \`sma1=0.3336\` no es estadísticamente significativo.

```{r autoarima}

library(forecast)

modelo_autoarima = auto.arima(serie_log)

modelo_autoarima

confint(modelo_autoarima)
```

A continuación se muestra un cuadro resumen con los valores de los criterios de información de cada modelo:

| Modelo                                    | Log-Likelihood | AIC    | BIC       |
|---------------------|-----------------|-----------------|-----------------|
| Modelo 1: $SARIMA(0,2,1)(0,0,0)_4$        | 48.71801       | -95.44 | -90.70143 |
| Modelo 2: $SARIMA(1,2,1)(0,0,0)_4$        | 49.89493       | -95.79 | -89.68798 |
| Modelo 3: $SARIMA(0,2,1)(0,1,1)_4$        | 35.12435       | -66.25 | -60.59207 |
| Modelo Autoarima: $ARIMA(0,2,1)(0,0,1)_4$ | 50.16655       | -94.33 | -90.23    |

: *Resumen criterios de información*

-   De acuerdo con esta información, el modelo con los mejores valores es el N° 2, ya que tiene los menores valores de AIC (-95.79) y y un valor relativamente alto del estadístico log-likelihood (49.89).

-   Vale la pena señalar que, a excepción del modelo 3, los valores de los criterios de información son muy similares.

## Verificación supuestos sobre residuales

```{r lista_modelos}

modelosentrenados <- list(
  "Modelo 1" = modelo1, 
  "Modelo 2" = modelo2, 
  "Modelo 3" = modelo3, 
  "Auto-ARIMA" = modelo_autoarima
)
```

### Media = 0

```{r}

for (i in seq_along(modelosentrenados)) {
  
  # 1. Extraer el vector de órdenes
  # El orden en $arma es: [p, q, P, Q, s, d, D]
  o <- modelosentrenados[[i]]$arma
  
  # 2. Construir la etiqueta de los órdenes
  # Formato: (p,d,q)(P,D,Q)[s]
  orden_txt <- paste0("(", o[1], ",", o[6], ",", o[2], ")", 
                      "(", o[3], ",", o[7], ",", o[4], ")[", o[5], "]")
  
  # 3. Generar el gráfico con título dinámico
  residuos <- rstandard(modelosentrenados[[i]])
  
  plot(residuos,
       ylab = 'Residuales estandarizados',
       type = 'b',
       main = paste("Residuales del modelo:", names(modelosentrenados)[i], "\n SARIMA", orden_txt))
  
  abline(h = 0, col = "red", lty = 2)
}


```

```{r}
#Para ver si tienen media cero creamos un intervalo de confianza bajo la hipotesis nula
#haga una prueba t para la media

for (i in seq_along(modelosentrenados)) {
  cat("\n--- Análisis de Residuos:", names(modelosentrenados)[i], "---\n")
  
  # Usamos residuals() por seguridad y print() para ver el resultado
  print(t.test(residuals(modelosentrenados[[i]])))
}
```

-   Los p-valores de la prueba t-student para los cuatro modelos son mayores que 0.05, por lo que no es posible rechazar la hipótesis nula (media = 0).

-   Adicionalmente, los intervalos de confianza para los cuatro modelos incluyen el valor 0.

-   Por lo tanto, se puede concluir que todos los modelos cumplen con el supuesto de tener una media igual a cero.

### Varianza Constante

```{r}

for (i in seq_along(modelosentrenados)) {
  
  # 1. Extraer el vector de órdenes
  # El orden en $arma es: [p, q, P, Q, s, d, D]
  o <- modelosentrenados[[i]]$arma
  
  # 2. Construir la etiqueta de los órdenes
  # Formato: (p,d,q)(P,D,Q)[s]
  orden_txt <- paste0("(", o[1], ",", o[6], ",", o[2], ")", 
                      "(", o[3], ",", o[7], ",", o[4], ")[", o[5], "]")
  
  # 3. Gráfico con título dinámico
  a=sd(rstandard(modelosentrenados[[i]]))
  #Para ver si tiene varianza constante, observe la grafica
  plot(modelosentrenados[[i]]$residuals, ylim=c(-3,3), main = paste("Residuales del modelo:", names(modelosentrenados)[i], "\n SARIMA", orden_txt), ylab = 'Residuales estandarizados')
  
  #Simula una franja de 3 desviaciones estándar-> valores extremos
  abline(h=-3*a,  col = "red3", lty=2) 
  abline(h=+3*a,  col = "red3", lty=2)
  
  #Simula una franja de 2 desviaciones estándar
  abline(h=-2*a,  col = "thistle", lty=2) 
  abline(h=+2*a,  col = "thistle", lty=2)
  
  #Simula una franja de 1 desviación estándar
  abline(h=-1*a,  col = "paleturquoise2", lty=2) 
  abline(h=+1*a,  col = "paleturquoise2", lty=2)

}
```

-   Según las gráficas, no se evidencia que ninguno de los modelos tengan variaciones explosivas en los valores estandarizados de los residuales.

-   En los cuatro modelos, los valores estandarizados de los residuales se encuentran en una franja de +/- 1 desviación estándar.

### No autocorrelación temporal

```{r}

for (i in seq_along(modelosentrenados)) {
  
  # Criterio gráfico
  opcion = par(mfrow=c(1,2))

  # 1. Extraer el vector de órdenes
  # El orden en $arma es: [p, q, P, Q, s, d, D]
  o <- modelosentrenados[[i]]$arma
  
  # 2. Construir la etiqueta de los órdenes
  # Formato: (p,d,q)(P,D,Q)[s]
  orden_txt <- paste0("(", o[1], ",", o[6], ",", o[2], ")", 
                      "(", o[3], ",", o[7], ",", o[4], ")[", o[5], "]")
  # gráficos
  acf(modelosentrenados[[i]]$residuals,lag.max=16, main = paste("ACF del modelo:", names(modelosentrenados)[i], "\n SARIMA", orden_txt))

  pacf(modelosentrenados[[i]]$residuals,lag.max=16, main = paste("PACF del modelo:", names(modelosentrenados)[i], "\n SARIMA", orden_txt))
	
}
```

**Resultados ACF y PACF de los residuales:**

Modelo 1:

-   De acuerdo con el gráfico ACF, persiste una autocorrelación temporal de los residuales en los rezagos 1 y 5. Esto sugiere que el modelo aún no captura la totalidad de la información que pueden aportar los valores pasados de la variable objetivo. En este modelo se aprecia que persiste una autocorrelación parcial de los residuales al rezago N° 1.

Modelo 2:

-   De acuerdo con el gráfico ACF, persiste una autocorrelación temporal de los residuales en el rezago 5 (sale por un margen mínimo de la banda de significancia). Esto sugiere que el modelo aún no captura la totalidad de la información que pueden aportar los valores pasados de la variable objetivo. En este modelo se aprecia que no persiste una autocorrelación parcial de los residuales a ningún rezago.

Modelo 3:

-   De acuerdo con el gráfico ACF, no persisten autocorrelaciones temporales significativas de los residuales con los valores pasados. Esto sugiere que el modelo captura adecuadamente la totalidad de la información que pueden aportar los valores pasados de la variable objetivo. En este modelo se aprecia que no persiste una autocorrelación parcial de los residuales a ningún rezago.

Modelo autoarima:

-   De acuerdo con el gráfico ACF, no persisten autocorrelaciones temporales significativas de los residuales con los valores pasados. Esto sugiere que el modelo captura adecuadamente la totalidad de la información que pueden aportar los valores pasados de la variable objetivo. Sin embargo, en este modelo se aprecia que persiste una autocorrelación parcial de los residuales al rezago N° 5.

```{r}
for (i in seq_along(modelosentrenados)) {

  # 1. Extraer el vector de órdenes
  # El orden en $arma es: [p, q, P, Q, s, d, D]
  o <- modelosentrenados[[i]]$arma
  
  # 2. Construir la etiqueta de los órdenes
  # Formato: (p,d,q)(P,D,Q)[s]
  orden_txt <- paste0("(", o[1], ",", o[6], ",", o[2], ")", 
                      "(", o[3], ",", o[7], ",", o[4], ")[", o[5], "]")
  
cat("\n========================================================\n")
  cat("DIAGNÓSTICO:", names(modelosentrenados)[i], "SARIMA", orden_txt, "\n")
  cat("========================================================\n")

  # 3. Prueba de Ljung-Box (Ahora con print para que se visualicen)
  print(Box.test(residuals(modelosentrenados[[i]]), lag = 10, type = "Ljung"))
  print(Box.test(residuals(modelosentrenados[[i]]), lag = 15, type = "Ljung"))
  print(Box.test(residuals(modelosentrenados[[i]]), lag = 24, type = "Ljung"))

}
```

**Resultados prueba estadística Ljung-Box:**

-   Para todos los modelos se tiene que los p-valores de la prueba a 10, 15 y 24 rezagos, son mayores a 0.05. Estos valores no permiten rechazar la hipótesis nula (H_0: los datos se distribuyen de forma independiente). Por lo tanto, es posible concluir que en todos los modelos los residuales se distribuyen de manera independiente.

-   Estos resultados se pueden visualizar en las gráficas que se muestran a continuación.

```{r, fig.height=8, fig.width=8}
# Gráficos de la prueba Ljung-Box
for (i in seq_along(modelosentrenados)) {

  # 1. Extraer el vector de órdenes
  # El orden en $arma es: [p, q, P, Q, s, d, D]
  o <- modelosentrenados[[i]]$arma
  
  # 2. Construir la etiqueta de los órdenes
  # Formato: (p,d,q)(P,D,Q)[s]
  orden_txt <- paste0("(", o[1], ",", o[6], ",", o[2], ")", 
                      "(", o[3], ",", o[7], ",", o[4], ")[", o[5], "]")
  
  par(mar = c(3, 3, 2, 1), mgp = c(2, 0.7, 0))
  par(cex = 0.6) # Reduce todo el texto al 60%
  par(oma = c(0, 0, 3, 0))
  
  # 3. Diagnósticos de la serie de tiempo
  tsdiag(modelosentrenados[[i]], gof.lag=24)
  
  mtext(paste(names(modelosentrenados)[i], ". SARIMA", orden_txt), side = 3, line = 1, outer = TRUE, font = 2, cex = 1.1)
  
}
```

### Residuos estándar como ruido blanco

```{r}
for (i in seq_along(modelosentrenados)) {
  
  # 1. Extraer el vector de órdenes
  # El orden en $arma es: [p, q, P, Q, s, d, D]
  o <- modelosentrenados[[i]]$arma
  
  # 2. Construir la etiqueta de los órdenes
  # Formato: (p,d,q)(P,D,Q)[s]
  orden_txt <- paste0("(", o[1], ",", o[6], ",", o[2], ")", 
                      "(", o[3], ",", o[7], ",", o[4], ")[", o[5], "]")

  # 3. Gráficos  
  qqnorm(rstandard(modelosentrenados[[i]]), main = paste("Q-Q plots para los residuales del ", names(modelosentrenados)[i], "\n SARIMA", orden_txt))
  qqline(rstandard(modelosentrenados[[i]]))
  
  # mtext(paste(names(modelosentrenados)[i], ". SARIMA", orden_txt), side = 3, line = 1, outer = TRUE, font = 2, cex = 1.1)
  
}
```

**Resultados gráficos de cuartiles (QQ-plots):**

-   los modelos N° 1 y 2 son los que muestran mejor ajuste a la línea de cuartiles teóricos.

```{r}
for (i in seq_along(modelosentrenados)) {
  
  # 1. Extraer el vector de órdenes
  # El orden en $arma es: [p, q, P, Q, s, d, D]
  o <- modelosentrenados[[i]]$arma
  
  # 2. Construir la etiqueta de los órdenes
  # Formato: (p,d,q)(P,D,Q)[s]
  orden_txt <- paste0("(", o[1], ",", o[6], ",", o[2], ")", 
                      "(", o[3], ",", o[7], ",", o[4], ")[", o[5], "]")
  
cat("\n========================================================\n")
  cat("DIAGNÓSTICO:", names(modelosentrenados)[i], "SARIMA", orden_txt, "\n")
  cat("========================================================\n")

  
  print(shapiro.test(rstandard(modelosentrenados[[i]])))
  
}
  
```

**Resultados prueba Shapiro-Wilk:**

-   Sólamente en el modelo N° 2, se tiene que el p-valor de la prueba Shapiro-Wilk es mayor a 0.05 y no permite rechazar la hipótesis nula de que los residuales estándar tienen una distribución normal ( $H_0:\text{la población está distribuida normalmente}$ )

```{r}
for (i in seq_along(modelosentrenados)) {
  
  # 1. Extraer el vector de órdenes
  # El orden en $arma es: [p, q, P, Q, s, d, D]
  o <- modelosentrenados[[i]]$arma
  
  # 2. Construir la etiqueta de los órdenes
  # Formato: (p,d,q)(P,D,Q)[s]
  orden_txt <- paste0("(", o[1], ",", o[6], ",", o[2], ")", 
                      "(", o[3], ",", o[7], ",", o[4], ")[", o[5], "]")

  # 3. Gráfico
  hist(rstandard(modelosentrenados[[i]]), main = paste("Histograma para los residuales del ", names(modelosentrenados)[i], "\n SARIMA", orden_txt), xlab = "Residuales")
  
}
```

## Modelos SARIMA seleccionados

`{{MODELO 2 Y 3}}`

## Pruebas sobre pronósticos

## Resumen de resultados

Resultados:

-   \$%&

Problemas encontrados:

-   $%&$\$%&

¿por qu´e el modelo final es el adecuado?

# Modelo SARIMAX
